【裁判字號】    97,建,74
【裁判日期】    980922
【裁判案由】    給付工程款等
【裁判全文】
臺灣板橋地方法院民事判決                97年度建字第74號
原      告  隆記營造股份有限公司
法定代理人  乙○○
訴訟代理人  蕭隆泉律師
複  代理人  賴俊睿律師
被      告  臺北縣政府文化局
法定代理人  甲○○
訴訟代理人  賴玉梅律師
            周福珊律師
            王嘉斌律師
上列當事人間請求給付工程款等事件，本院於民國98年8 月18日
言詞辯論終結，判決如下：
    主      文
原告之訴及其假執行之聲請均駁回。
訴訟費用由原告負擔。
    事實及理由
壹、程序方面：
    本院訴訟進行中，被告之法定代理人變更為甲○○，並具狀
    聲明承受訴訟，核無不合，應予准許。
貳、實體方面：
一、原告起訴主張：
（一）兩造於民國91年9 月30日簽訂「臺北縣第三級古蹟前清淡
      水總稅務司官邸修護工程合約書」（下稱系爭契約），約
      定原告以新臺幣（下同）4820萬元承攬上開古蹟之修復工
      程（下稱系爭工程），設計及監造單位為訴外人漢光建築
      師事務所（下稱監造單位）。系爭工程於91年10月10日申
      報開工，契約工期計540 日曆天，預定於93年4 月2 日竣
      工。系爭工程因變更設計因素，兩造合意展延工期31日曆
      天至93年5 月7 日，嗣因工程項目「清斗子磚牆」尺寸變
      更，監造單位已客觀認定展延工期75日曆天，並自93年5
      月10日起算，故預定完工期限，至少延長至93年7 月24日
      。系爭工程於施工期間辦理變更設計及結算加、減帳作業
      ，結算金額計4679萬9018元，迄今被告僅支付原告3743萬
      9215元工程款，尚未給付之尾款共計935 萬9803元，其中
      古蹟本體工程部分為237 萬7097元、庭園景觀工程部分為
      698 萬2706元。
（二）原告申報系爭工程於93年7 月31日竣工，惟被告並未會同
      原告及監造單位現地會勘以確認實際竣工期日，僅依據監
      造單位之查核意見，檢附未完成工項之細目，認定系爭工
      程尚未完竣，其所謂「查核改善事項」應視為驗收缺失事
      項，而非未完成工項。又系爭契約第17條第5 項約定，被
      告應就不可歸責於原告之事由，展延履約期限，而系爭工
      程自開工起，即因工地現況諸多障礙而無法全面展開施工
      ，嗣後應被告要求辦理變更設計新增工作項目，被告僅辦
      理變更設計之加、減帳議價程序，從未針對變更設計之通
      知、變更、核定等延誤因素，屬不可歸責原告責任而影響
      工期總計482 日曆天，展延履約期限，系爭工程之完工期
      限依約應展延至94年11月18日。縱依被告逕自認定系爭工
      程於93年8 月23日竣工，亦不符系爭契約第17條第1 項所
      約定之「逾期懲罰性違約金」成立要件。系爭工程原招標
      文件並無分段完工期限，故系爭工程就被告所核定之展延
      工期天數，先不論變更設計等不可歸責於原告因素應展延
      工期天數，其最早之完工期限應為93年7 月24日。以原告
      提報之竣工日期93年7 月31日，僅「查核改善事項」未能
      符合履約認定，不影響其他已完成部分之使用，且被告認
      定驗收改善逾期日數顯與事實不符，本件違約金應未達契
      約價金總額20% 。被告認定原告工期延宕，以契約價金總
      額20% 計算認定違約金為935 萬9803元，並扣留原告之工
      程款，顯然無理。
（三）又參照其他政府採購契約慣例，逾期懲罰性違約金計算通
      常以每日依契約價金之千分之1 計算，系爭契約第17條「
      每日依本契約價金總額千分之3 計算逾期懲罰性違約金」
      ，以及被告片面主張逾期懲罰性違約金達契約價金之20%
      ，顯屬過高，且被告並未因原告延遲履約導致相應遲延開
      放使用之實質損失。本件如應計付違約金，應依法酌減至
      合理金額，方屬妥適。
（四）按系爭契約第5 條第1 項第2 款第2 目約定，被告係附條
      件給付工程尾款，條件為「工程完成，甲方（被告）驗收
      合格，乙方（原告）繳納保固金保證金後」，所謂驗收合
      格後、原告繳納保固金保證金之前提，需被告填發工程結
      算驗收證明書，作為驗收合格之證明，工程尾款始得估驗
      給付。依上開契約條款所示，系爭工程尾款之請求權時效
      起算日，至少應為被告填發工程結算驗收證明書之日即95
      年11月28日起算，始符實際。原告係於97年5 月23日提起
      本件訴訟，即便本件適用承攬報酬請求權之2 年短期請求
      權時效，亦未罹於時效，況本件契約既採連工帶料之方式
      施作，屬買賣與承攬之混合契約，並非單純之承攬契約，
      自應適用15年請求權時效，故被告之時效抗辯應屬無理。
（五）爰依民法承攬之規定及系爭契約第5 條第1 項第2 款第2
      目約定，請求被告給付工程款等語。並聲明：
      被告應給付原告935 萬9803元，及自起訴狀繕本送達翌
        日起至清償日止按年息5%計算之利息。
      請准原告提供華南商業銀行之定期存款單為擔保宣告假
        執行。
二、被告則以：
（一）系爭工程於91年10月10日申報開工，契約工期計540 日曆
      天，原預定於93年4 月1 日竣工，兩造於93年4 月5 日就
      變更設計新增單價部分進行議價，並協議展延工期31日曆
      天（斗子牆部分展延75日），系爭工程乃由兩造合意延至
      93年5 月7 日完工（斗子牆部分延至93年7 月21日）。兩
      造間就工期問題開會協商時，原告從未提出有因天災或不
      可抗力而應再予展延之請求，其於本件訴訟始提出因台電
      施工或其他施工事由，主張應再予展延工期，自不足採。
      原告於系爭工程施工階段，態度不積極、專業素養不足且
      未依圖說施作，致施作品質低劣，另原告工地主任、品管
      人員更替頻繁，且未確實擔負督工、施工之積，匠師亦未
      確實進場施作，嚴重影響工程之推動，經被告多次召開協
      調會，原告均無實際改善，造成系爭工程延宕。
（二）原告先於93年7 月31日申報竣工，惟經監造單位查核，尚
      有未施作完成工項，不得以93年7 月31日為竣工日，嗣93
      年8 月23日再度申報竣工，經監造單位查驗、繪製結算書
      圖，符合竣工之要件，始通知被告安排驗收事宜，本件自
      應以93年8 月23日為實際竣工日。按民法第127 條第7 款
      規定承攬人之報酬請求權因2 年間不行使而消滅。系爭工
      程既於93年8 月23日竣工，原告依法應於申報竣工後2 年
      內行使承攬報酬請求權，其遲未請求，迄97年5 月23日始
      提出本件訴訟，其工程尾款請求權已罹於時效而消滅，被
      告得拒絕給付。
（三）又原告自原定93年4 月1 日完工日期起算，逾完工期限計
      139 日（已扣除93年4 月1 日至93年4 月5 日共5 日不計
      入工期），再扣除展延工期31日，原告亦已逾期108 日，
      依系爭契約第17條約定，逾期懲罰性違約金按每日合約金
      額千分之3 計算，逾期108 日應處合約金額32.4% 之懲罰
      性違約金，然該條約定懲罰性違約金以20% 為上限，被告
      以合約金額20% 計算原告之懲罰性違約金，共計935 萬98
      03元【計算式：00000000x20%＝0000000 】。如原告之工
      程尾款請求權尚未罹於時效，被告以上開逾期懲罰性違約
      金債權相為抵銷等語，資為抗辯。並聲明：
      原告之訴及假執行之聲請均駁回。
      如受不利判決，被告願供擔保請准免為假執行。
三、原告主張兩造間就系爭契約之結算金額為4679萬9018元，扣
    除保固金，被告未給付原告之工程款尾款金額關於古蹟本體
    工程部分為237 萬7097元、庭園景觀工程部分為698 萬2706
    元，共計935 萬9803元，被告於95年11月28日製發工程結算
    驗收證明書等情，為被告所不爭執，足認此部分原告之主張
    屬實。惟原告主張被告應依系爭契約及承攬法律關係，給付
    上開尾款等情，則為被告所否認，並以上開情詞置辯。是本
    件主要爭點厥為（一）原告之工程尾款請求權，是否已罹於
    時效而消滅。（二）如原告得請求被告給付工程尾款，被告
    之抵銷抗辯是否有理由。茲分述如下：
四、原告之工程尾款請求權，是否已罹於時效而消滅：
（一）本件原告請求權時效期間：
      按稱承攬者，謂當事人約定，一方為他方完成一定之工作
      ，他方俟工作完成，給付報酬之契約；約定由承攬人供給
      材料者，其材料之價額，推定為報酬之一部。民法第490
      條定有明文。查系爭工程兩造約定驗收、監造事項、完工
      日期等，顯係以原告施作並完成一定工作為主要目的，自
      屬典型之工程承攬契約，至於施工材料是否由原告提供，
      僅為承攬報酬約定之問題，與系爭契約性質並無影響。原
      告以系爭契約採連工帶料方式之情，從而主張系爭契約屬
      買賣與承攬之混合契約，非單純承攬契約云云，自有未合
      ，故被告抗辯系爭契約應適用民法承攬之法律關係，應屬
      正當可採。次按技師、承攬人之報酬及其墊款請求權，因
      2 年間不行使而消滅，民法承攬一節第127 條第7 款定有
      明文。故原告請求被告給付系爭工程尾款，屬承攬報酬之
      一部分，依上開規定，請求權時效期間為2 年。
（二）請求權時效之起算日：
      原告主張本件被告填發工程結算驗收證明書日期為95年
        11月28日，其得行使尾款請求權起算日應為同年月29日
        ，未罹於時效云云。被告則主張原告申報竣工日即93年
        8 月23日時，原告即可行使承攬報酬請求權，其逾期起
        訴請求，已罹時效云云。
      查兩造不爭執之系爭契約第5 條第1 項第2 款第2 目後
        段約定：「該項估驗款每期均應扣除5%作為保留款（有
        預付款之扣回時一併扣除），並於工程完成，甲方（被
        告）驗收合格，乙方（原告）繳納保固金保證金後，於
        15日內一次無息結付尾款」，又兩造亦均不爭執保固金
        保證金無庸另行繳納，係由應付之尾款逕予扣除之情。
        次查，上開契約條款係以「驗收合格」為尾款付款條件
        ，並未約定以被告填發結算驗收證明書為起算日，且依
        系爭契約第15條第5 項第3 款約定，被告應於驗收合格
        後15日內發給原告結算驗收證明書，足見所謂「驗收合
        格」應指實際驗收合格日，而非被告發給證明書之日，
        是原告主張以上開證明書填發日為請求權可行使之起算
        日，尚屬無據。另被告主張以原告申報竣工日為準，更
        與上開契約條文之約定不符，故兩造所主張之上開請求
        權時效之起算日均不足採。本院認為原告工程尾款請求
        權，應以工程驗收合格後15日起算其消滅時效為當。
      再查，兩造不爭執之工程結算驗收證明書（見本院卷(一)
        第21頁），其上明確記載「古蹟本體」工程於94年1 月
        26日驗收合格，另「庭園景觀」工程於95年11月3 日驗
        收合格，並蓋有被告機關及其承辦、監驗、主驗人員之
        印信，有該證明書影本1 紙附卷可按，堪信系爭工程就
        古蹟本體、庭園景觀兩部分，已分別於上揭日期驗收合
        格。故本件以古蹟本體、庭園景觀分別驗收合格之日後
        15日，各自起算各該部分尾款請求權之時效。
（三）綜上所述，原告工程尾款請求權適用2 年短期消滅時效期
      間，其中古蹟本體部分自94年1 月26日之後15日起算，庭
      園景觀部分自95年11月3 日之後15日起算，而原告於97年
      5 月23日始提起本件訴訟，此為兩造所共認，故原告主張
      古蹟本體之尾款請求權237 萬7097元部分，應已罹於時效
      而消滅，被告自得拒絕給付；另原告主張庭園景觀之尾款
      請求權698 萬2706元部分，尚未罹於消滅時效，則原告此
      部分請求，應屬有據。
五、如原告得請求被告給付工程尾款，被告之抵銷抗辯是否有理
    由：
    本件被告主張其依系爭契約第17條之約定，對原告有逾期懲
    罰性違約金債權存在，主張以此債權額抵銷應付之尾款，然
    此為原告所爭執，兩造對於系爭工程預定完成日、原告逾期
    日數、應計之違約金數額等事項有所爭執。茲分述如下：
（一）系爭工程逾期日數：
      系爭工程於91年10月10日開工，契約工期為開工之日
        起540 日曆天，原預定於93年4 月1 日完工，又兩造曾
        合意延展工期31日曆天，自93年4 月5 日起算，至93年
        5 月7 日預定完工，為兩造所不爭執。惟其中斗子牆變
        更設計，兩造合意展延工期75日曆天，至93年7 月21日
        預定完工部分，原告主張應就全部工程完竣加以衡量，
        均展延75日曆天一節，為被告否認。查兩造間之開標/
        議價/ 決標紀錄之備註欄（見本院卷(一)第65頁）、工程
        結算驗收證明書之預定竣工日期欄（見本院卷(一)第21頁
        ），以及多次驗收紀錄之履約期限欄（見本院卷(一)第35
        、41頁），均記載系爭工程以93年5 月7 日為預定完工
        期限，有上揭文書附卷可考。是原告主張系爭工程展延
        工期75日曆天，預定完工期限至少修正至93年7 月24日
        云云，應屬無據；反之被告主張系爭工程之預定完工期
        限，除斗子牆部分為93年7 月21日外，其餘均為93 年5
        月7 日之情，為可採信。
      又原告主張有不可歸責之事由致其未能依時履約，影響
        工期總計482 日曆天，依系爭契約第16條第5 項，系爭
        工程之完工期限應展延至94年11月18日一節，為被告所
        否認。查原告所主張者，並未符合上開契約條款所列之
        事由，亦未合於該條第13款經被告認定確屬不可抗力，
        復未按系爭契約第7 條附件之第4 條所約定，於事故發
        生或消滅後儘速以書面向被告申請展延履約期限，則其
        於本件訴訟中始行單方主張工期展延，自不足採信。
      關於系爭工程之竣工日期，原告主張已於93年7 月31
        日竣工，而查核改善事項為驗收缺失事項，並非未完成
        工項，不影響竣工日期之認定等情；惟被告抗辯，經監
        造單位查核後，尚有未施作完成工項，不得以93年7 月
        31日為竣工日，嗣原告於93年8 月23日再度申報竣工，
        經監造單位查驗符合竣工要件，自應以該日為竣工日等
        語。經查，依系爭契約第15條第4 項約定，原告將竣工
        日期通知被告後，被告會同其工地主任及原告，依據契
        約、圖說或貨樣核對竣工之項目及數量，以確定是否竣
        工；又同條第5 項第1 款約定，需辦初驗者，於原告申
        報並經被告監造單位確認之完工日期起30日內辦理等語
        。由上揭條款均可知，系爭工程是否竣工之認定，除原
        告申報竣工外，須經被告核對及確認，是原告片面主張
        系爭工程已於93年7 月31日竣工，尚難採信。故本件自
        應以原告再度申報竣工並經被告確認之日，即93年8 月
        23日為竣工日。
      依上所述，被告主張系爭工程預定完工日期為93年5 月
        7 日，原告於93年8 月23日竣工，共逾期108 日之情，
        應屬真實。
（二）逾期罰款數額計算：
      兩造系爭契約第17條第1 項約定：「逾期懲罰違約金，
        以日為單位，乙方（原告）如未依照本契約規定期限完
        工，應按逾期日數，每日依本契約價金總額千分之三計
        算逾期懲罰性違約金。但未完成履行之部分不影響其他
        已完成部分之使用者，得按未完成履約部分之本契約價
        金，每日依其千分之一計算逾期懲罰性違約金」；又同
        條第4 項約定：「逾期懲罰性違約金之總額（含逾期未
        改正之懲罰性違約金），以本契約價金總額之百分之二
        十為上限」。查本件契約結算金額為4679萬9018元，依
        上開約定計算每日契約價金總額千分之3 ，共108 日之
        逾期懲罰性違約金為1516萬2881元【計算式：00000000
        ×3/1000×108 ＝00000000】，此金額為上開總價之32
        .4% ，已逾20% 上限額之約定，就超逾部分被告不得主
        張。故被告所得請求逾期懲罰性違約金範圍，應以契約
        總價20% 即935 萬9803元【計算式：00000000×20% ＝
        0000000 】為當。
      至於原告主張被告所認定之驗收改善逾期、各部分履約
        逾期等日數違誤一節，因上開計算之逾期違約金已達契
        約上限額，其餘部分與本件違約金之計算並無影響，自
        無審酌之必要。
（三）至於原告另主張酌減違約金部分，因原告逾期日數達108
      日，超過系爭契約所定逾期違約金之上限，其逾期縱有特
      殊理由，亦未及時與被告討論展延工期，致被告受有預期
      外之工程延宕，難謂被告無損失。且兩造系爭契約有逾期
      懲罰性違約金20 %上限之約定，已將違約金總額控制在一
      定範圍，如依上開契約第17條第1 項約定之計算方式，原
      告實質上負擔總價千分之3 逾期違約金之日數，僅約67天
      ；反之本件被告除將此懲罰性違約金自應付工程尾款中扣
      除外，並未另向原告請求遲延損害，堪認對原告並無過當
      失衡之處。況系爭工程為被告公開招標，原告投標並得標
      後，兩造簽訂系爭契約，原告對契約條款內容、施工期限
      、違約金等約定是否公平、是否有足夠之負擔能力，本得
      事先評估，且價格亦是基於成本及市場競爭考量所自由提
      出，自難因其事後受違約金懲罰而指摘該條款有所不當。
      是原告主張系爭契約之逾期懲罰性違約金過高，請求酌減
      一節，尚難准許。
（四）按主張抵銷之請求，其成立與否經裁判者，以主張抵銷之
      額為限，有既判力，民事訴訟法第400 條第2 項定有明文
      。次按二人互負債務，而其給付種類相同，並均屆清償期
      者，各得以其債務，與他方之債務，互為抵銷，民法第33
      4 條第1 項定有明文。就原告主張被告應給付庭園景觀之
      工程尾款698 萬2706元部分，被告抗辯其對原告有逾期懲
      罰性違約金請求權，於同額範圍抵銷後，原告已無餘額請
      求被告給付工程款。
六、綜上所述，原告之工程尾款請求權，於古蹟本體尾款部分，
    已罹於時效而消滅；另庭園景觀尾款部分，因被告以逾期懲
    罰性違約金之債權為抵銷後，已無餘額，從而，原告依民法
    承攬規定及系爭契約第5 條第1 項第2 款第2 目約定，請求
    被告給付工程款935 萬9803元，及自起訴狀繕本送達翌日起
    至清償日止按年息5%計算之利息，為無理由，應予駁回。原
    告之訴既經駁回，其假執行之聲請失所附麗，應併予駁回。
七、本件事證已臻明確，兩造其逾攻擊防禦方法，核與判決結果
    無影響，爰不一一論列，併此敘明。
參、結論：原告之訴為無理由，依民事訴訟法第78條，判決如主
    文。
中    華    民    國    98    年    9     月    22    日
                  民事第二庭    法  官  陳財旺
以上正本係照原本作成
如對本判決上訴，須於判決送達後20日內向本院提出上訴狀
中    華    民    國    98    年    9     月    22    日
                                書記官  孫國慧

司法院資訊處製作；財團法人民間司法改革基金會備份。
